【裁判字號】    96,訴,159
【裁判日期】    980923
【裁判案由】    返還不當得利
【裁判全文】
臺灣臺東地方法院民事判決               96年度訴字第159號
原      告  金泉實業股份有限公司
法定代理人  乙○○
原      告  戊○○
共      同  劉秀真律師
訴訟代理人
被      告  台灣糖業股份有限公司
法定代理人  丙○○
訴訟代理人  吳漢成律師
上列當事人間請求返還不當得利事件，本院於民國98年9月18日
言詞辯論終結，判決如下：
    主      文
原告之訴駁回。
訴訟費用新臺幣貳萬肆仟陸佰陸拾壹元，由原告金泉實業股份有
限公司負擔十分之八，由原告戊○○負擔十分之二。
    事實及理由
壹、程序方面：
    被告之法定代理人目前已變更為丙○○，復於98年3月30日
    具狀聲明承受訴訟，有被告公司變更登記卡及聲明承受訴訟
    狀在卷可稽按（第400頁至第405頁），核先敘明。
貳、原告主張：
一、先位之訴之部分：
    原告金泉實業股份有限公司（下稱原告公司）邀同原告戊○
    ○為連帶保證人，與被告於民國93年3月17日簽訂「台灣糖
    業股份有限公司台東廠中興高爾夫球練習場租賃契約書」（
    下稱系爭租賃契約）。而架撐上開高爾夫球練習場攔截網之
    球場高架支撐鐵塔架（下稱：系爭鐵塔架），應為租賃標的
    物之範圍，亦屬租賃契約標的之高爾夫練習場中在合法營業
    上、安全上所必需之設備，依系爭租賃契約書第3條「租賃
    用途及使用限制：承租標的『限合法』經營高爾夫球練習場
    業務及球具設備買賣。」之約定，被告應將合於使用收益之
    系爭鐵塔架交付原告公司，始能合法經營前揭約定之營業項
    目。但因系爭租賃契約之承租用地（即臺東縣臺東市○○段
    131、131-2、131-3地號3筆土地，下稱系爭租賃用地）涉及
    土地使用分區、公共設施保留地，及系爭鐵塔架高度等法律
    上之限制，致被告迄今無法提出系爭鐵塔架合法之許可執照
    ，且使原告公司至今仍無法向臺東縣政府（即主管機關，下
    同）為變更公司所在地為「臺東縣臺東市○○路○段9號」之
    變更登記，造成原告公司無法「合法」為系爭租賃契約所約
    定之營業項目，故系爭租賃契約乃以不能之給付為契約標的
    ，或以不完全給付而無法達系爭租賃契約之目的，依民法第
    42 6條第1項前段或第227條之規定，系爭租約自屬客觀自始
    當然無效。系爭租賃契約既為無效，則被告因無法律上之原
    因，自原告受已收取租金之利益，自應返還原告，爰依民法
    第179條不當得利之法律關係，請求被告應返還原告如下之
    金額：(1)原告公司之部分為新臺幣（下同）1,813,662元｛
    計算方式：已收取1,586,662元之租金（即自93年3月至94年
    4月份「即租賃期間自93年3月17日起至94年5月16日止，共
    14個月」113,333元／每月租金）＋已收取之擔保金227,0
    00元｝。(2)原告戊○○部分為630,915元（即被告認為原告
    公司尚結欠94年5月至8月份之租金、逾期違約金、法定遲延
    利息，而聲請本院95年度執字第656號給付租金強制執行事
    件，執行原告戊○○之財產，並已受償之金額）。
二、備位之訴部分：若本院認系爭租賃契約仍屬有效，則：
  (一)被告有如原告公司於94年5月30日以東高球（租字）9401號
    函所示不可歸責於原告公司之理由，原告公司爰依系爭租賃
    契約第3條、民法第227條不完全給付之法律關係，業已表示
    終止系爭租賃契約，故在系爭租賃契約終止後，原告自得依
    民法第179條不當得利之法律關係，請求被告應返還付原告
    如下之金額：(1)原告公司之部分：170,250元｛即原告公司
    因不可歸責之事由，而終止系爭租賃契約，自得依系爭租賃
    契約第8條之約定，返還相當2個月租金之擔保金227,000元
    ，並用之抵償原告公司尚結欠被告自94年5月16日至同年5月
    30日間0.5個月之租金後，所剩170,250元自應返還原告公司
    （計算方式：227,000元／2個月（2個月－0.5個月）｝。
    (2)原告戊○○部分為：630,915元：（原告公司之擔保金既
    已足抵償所結欠被告之租金，則被告因強制執行原告戊○○
    所受償之前揭金額，自應返還）。
  (二)被告有如原告公司於94年8月29日以臺北建北郵局第27支局
    第2439號存證信函所示不可歸責於原告公司之理由，原告公
    司爰依系爭租賃契約第3條、民法第227條不完全給付之法律
    關係，業已表示終止契約。至於原告公司前已支付被告至94
    年5月16日之租金，則原告公司僅結欠被告自94年5月17日至
    同年8月底，共計3.5個月之租金，故以原告公司在系爭租賃
    契約之2個月擔保金227,000元，抵償所結欠94年5月、6月份
    （即自94年5月17日起至同年7月16日止之租賃期間）之租金
    後，僅尚結欠被告自94年7月17日起至同年8月底止，合計1.
    5個月之租金，惟系爭租賃契約之高爾夫球練習場於94年7月
    17日遭受海棠颱風不可抗力之毀損，應屬不可歸責於原告公
    司之事由，據此，在被告修復上開毀損前，原告本得行使同
    時履行抗辯緩付租金，亦自無庸依系爭租賃契約第5條之約
    定支付逾期違約金及法定遲延利息，況被告上開逾期違約金
    實屬過高。依上述，原告公司僅再支付被告自94年7月17日
    起至同年8月底止，合計1.5個月之租金169,999元即可，故
    以原告戊○○被強制執行之630,915元，扣除上開應支付1.5
    個月之租金後，被告應返還原告戊○○之金額為460,913元
    （計算方式：630,915元－169,999元）。
三、聲明求為判決：
  (一)先位之訴部分：(1)被告應給付原告公司1,813,662元，及自9
    6年10月10日（即自起訴狀繕本送達被告之翌日）起至清償
    日止，按週年利率百分之5計算之利息。(2)被告應給付原告
    戊○○630,915元，及自96年10月10日（即自起訴狀繕本送
    達被告之翌日）起至清償日止，按週年利率百分之5計算之
    利息。
  (二)備位之訴：
  (1)原告公司於94年5月30日表示終止系爭租賃契約之部分：
    被告應給付原告公司170,250元，及自96年10月10日（即自
    起訴狀繕本送達被告之翌日）起至清償日止，按週年利率百
    分之5計算之利息。被告應給付原告戊○○630,915元，及
    自96年10月10日（即自起訴狀繕本送達被告之翌日）起至清
    償日止，按週年利率百分之5計算之利息。
  (2)原告公司於94年8月29日表示終止系爭租賃契約之部分：被
    告應給付原告戊○○460,913元，及自96年10月10日（即自
    起訴狀繕本送達被告之翌日）起至清償日止，按週年利率百
    分之5計算之利息（第435頁至第438頁）。
貳、被告則以：
一、原告先位之訴部分：
    系爭租賃用地本得建造系爭鐵塔架，而該鐵塔架之使用執造
    ，由原告公司即得申請，亦得事後補申請，且系爭鐵塔架並
    無高度之限制，故申請系爭鐵塔架執造乙情，並非客觀自始
    當然不能。況系爭鐵塔架並非在系爭租賃標的物之範圍內，
    被告僅係將之無償借予原告公司使用，且系爭租賃契約第3
    條僅約定：承租之標的限原告公司合法經營高爾夫球練習場
    及球具設備買賣，並未約定被告負有為原告公司申請雜項執
    照許可之義務。另被告曾於94年8月4日以修建字第09400007
    36號函，併檢附建物臨時使用執照影本4紙、土地使用分區
    使用證明書函正本1紙、94年度房屋繳款書影本1紙，送達原
    告公司，以利原告公司自行辦理公司營利事業之變更登記，
    故被告亦無不完全給付，致無法達系爭租賃契約目的，而造
    成該契約無效之情，故原告先位無理由。
二、原告備位之訴部分：
  (一)原告公司以94年5月30日函文表示終止契約之部分：
    依系爭租賃契約第1條附屬設施清冊所示之租賃物，業經點
    交予原告公司，若原告公司因損壞致不堪使用，請原告公司
    依同契約第10條第6項之約定，自行添購或更新。且被告亦
    無如該函文所示：因系爭租賃物件之重大瑕疵，造成原告公
    司無法繼續經營之情，故原告公司誤以被告有違反系爭契約
    第3條及不完全給付之情，而以上開函文為終止契約，顯無
    理由。
  (二)原告公司以94年8月29日存證信函表示終止契約之部分：
    依系爭租賃契約第10條第5項約定：因天災不可抗力之災害
    ，而損毀租賃標的物時，經被告派員勘查屬實，由雙方協商
    解決。故被告曾於94年10月13日在中興高爾夫球練習場，就
    海棠颱風造成之損害進行討論，同月14日即以存證信函通知
    原告公司，並告知被告願負擔一半之修復費用，而原告公司
    在未依上開應由「兩造協商解決」之約定處理前，即誤認被
    告違反系爭租賃契約3條、及不完全給付之責任，而以前揭
    存證信函表示終止系爭租賃契約，並無理由。
三、被告於94年9月1日終止系爭租賃契約時，原告公司尚結欠被
    告自94年5月17日起至同年8月31日之租金。若被告依系爭租
    賃契約之約定，算至執行原告戊○○之財產受償日（即95年
    5月15日）止，則原告公司應給付被告之租金、逾期違約金
    、法定遲延利息（因94年8月份之租金係以94年9月16日為該
    月之租期末日，故計算逾期違約金、法定遲延利息之期間，
    均自94年9月17日起算至95年5月15日止）之總數，已逾前開
    對原告戊○○經執行所受償之630,915元，故被告已無剩餘
    款項可供返還。另系爭租賃契約乃本於契約自由訂立原則，
    故原告公司主張系爭租賃契約之違約金過高，顯不可採。又
    棠颱風所致之毀損，應依系爭租賃契約第10條第5項之約定
    ，先經兩造協商解決後，再決定如何處理，在兩造尚未有協
    商前，原告公司即主張自94年7月17日起因海棠颱風不可抗
    力之災害，在被告未修復前，就94年4月17日以後發生之違
    約金、法定遲延利息，為同時履行之抗辯，並無理由。
四、並聲明求為判決：駁回原告之訴（第438頁至第439頁）。
參、下列事實為兩造所不爭執（第439頁至第444頁），自應堪信
    為真實，本院爰逕採為辯論及判決之基礎。
一、原告公司邀同原告戊○○為連帶保證人，與被告於民國93年
    3月17日簽訂「台灣糖業股份有限公司台東廠中興高爾夫球
    練習場租賃契約書」（即系爭租賃契約），約定：「第一條
    ：租賃標的：一、土地及地上建物：甲方（係指被告）所有
    座落於台東縣台東市○○段131、131-2、131-3地號等3筆土
    地內；面積約27,468平方公尺（下稱系爭租賃用地）及其地
    上建物乙棟包括，資產編號0000-00000建物面積297.50平方
    公尺、雨棚面積389.4平方公尺（詳附件一）。二、附屬設
    施清冊（詳附件二）。」、「第二條：租賃期限：自中華民
    國93年3月17日起至96年3月16日止計3年，除經雙方另以書
    面同意續約外，本契約於租期屆滿時當然消滅，乙方（係指
    原告公司）不得主張民法第451條規定之適用。」、「第三
    條：租賃用途及使用限制：承租標的限合法經營高爾夫球練
    習場業務及球具設備買賣，其他項目非經甲方同意不得經營
    ，且不得作違反法令規定之營業及用途使用，若違反規定甲
    方可終止契約，乙方不得異議。」、「第四條：乙方應繳每
    月租金新臺幣壹拾壹萬參仟參佰參拾參元整（含營業稅）。
    」等內容（第52頁至第66頁）。
二、系爭租賃契約並經本院以93年度公字第142號公證在案，並
    在公證書內約定「逕受強制執行者其本旨」欄內記載：「租
    期屆滿，如承租人不交還房屋，應逕受強制執行。租期屆滿
    不返還高爾夫球練習場及其設備，租金、違約金未依約繳納
    時，應逕受強制執行。」（第50頁）。
    而被告認原告公司尚結欠自94年5月至8月之租金及違約金，
    於95年2月17日以本院93年度東院公字第124號公證書為執行
    名義，聲請對原告戊○○之財產為強制執行，經本院以95
    年度執字第656號給付租金強制執行事件受理後，並經本院
    執行後，被告於95年5月15日受償原告戊○○在第三人臺灣
    中小企業銀行股份有限公司之債權630,915元（經被告在該
    執行事件陳報所認為之債權之計算方式為：租金453,332
    元（含稅）（94年5月至94年8月積欠4個月租金×每月租金1
    13,333元）：違約金163,199元（依契約書第5條第1款規
    定：逾期未繳納時，每逾1日按年租金加計千分之1計算，年
    租金1,359,996元×0.1％×120天（4個月））。法定遲延
    利息14,384元｛616,531元（即租金453,332元＋違約金163,
    199元）×5％×168天（即94年10月14日至95年3年31日）／
    360天｝（第412頁至第428頁：上開執行卷影本）。
三、原告公司於93年9月間向臺東縣政府申請將營利事業所在地
    「台北市中山區○○○路○段33號13樓5室」變更為「臺東市
    ○○路○段9號」（第180頁：原告公司營利事業統一發證變
    更登記申請書影本），依上開變更登記申請上營業項目說明
    欄內，尚未有「競技及休閒運動館業」之營業項目。
  (二)嗣經臺東縣政府於93年9月8日以府城工字第0939002081號函
    覆，在主旨欄記載：「台端金泉實業股份有限公司申請營利
    事業變更登記，經有關單位審查結果不符規定」。在說明欄
    記載：「一、經都市計畫課審查意見：因申請地點於農業區
    土地，所使用項目不符規定。」（第177頁：93年9月8日臺
    東縣政府府城工字第0939002081號函影本）。
  (三)臺東縣政府於94年7月28日以府城都字第0945000965號函原
    告公司：臺東市○○段131、131-2、131-1號（即系爭租賃
    用地）之土地使用區分為「台東鐵路新站附近地區主要計畫
    之鐵路用地」（第136頁至第137頁：臺東縣政府940728府城
    字第09450000965號函影本）。
四、依經濟部中部辦公室於94年9月2日所核發原告公司之公司變
    更登記表所示，該公司所在地已記載為：「臺東縣臺東市○
    ○路○段9號」、所營事業編號7已有「競技及休閒運動場館
    業（新增）」之記載（第144頁至第145頁：該公司變更登記
    表影本）。
  (二)而依原告公司94年間向臺東縣政府申請：所經營項目已包括
    『競技及休閒運動場館業』之「所在地變更」登記（第133
    頁至第134頁、第182頁、第348頁：臺東縣政府營利事業統
    一發證設立登記申請書影本）
  (三)嗣經臺東縣政府於94年8月12日以府城工字第0949002181號
    函覆原告公司，在該函之主旨欄記載：「台端金泉實業股份
    有限公司申請營利事業登記變更登記，經有關單位審查結果
    不符規定」；在說明欄記載：「一、球場高架支撐鐵塔架未
    經申請許可」（第181頁：臺東縣政府該函影本）。
五、原告公司已支付被告有關系爭租賃契約自93年3月起至94年4
    月份止（即93年3月17日起至94年5月16日止之租期）之租金
    （含營業稅）合計為1,813,662元（第159頁至第162頁：原
    告公司所提出：由被告所出具之各該月份之統一發票影本）
    。
六、如原告公司於97年2月29日民事準備書(四)狀（本院收文日為
    同年3月3日）附表（第217頁背面至第218頁）所示之兩造往
    來函文｛即含原告公司於94年5月30日表示終止契約之函文
    、於94年8月15日以臺東馬蘭郵局第153號存證信函（即催告
    被告修繕）、於94年8月29日表示終止契約之存證信函；被
    告於94年8月4日以休建字第0940000736號函（即催告原告公
    司繳交租金）、於94年10月14日以后里月眉郵局第35號存證
    信函（即通知自94年9月1日終止系爭租賃契約｝，均已送達
    對造。
七、中央氣象局曾於94年7月18日發佈中度海棠颱風之海上陸上
    颱風警報（第407頁：該氣象局之海上陸上颱風警報）。
  (一)原告公司於94年8月15日以臺東馬蘭郵局第153號存證信函，
    回覆被告於94年8月4日休建字第0940000736號函，在說明欄
    記載：「二、.. 惟台端來函提及的資料中，未見前述鐵塔
    之使用執照，為台端逾期未提出者，為此再次函請台端於函
    到三日內提出能辦妥營業登記之完整資料，避免誤會。三、
    公司於之前表示終止（係指原告公司於94年5月30日發函表
    示終止契約）後，早已準備隨時歸還練習場及其設備予台端
    ，更何況之後海棠颱風來襲造成高爾夫球練習場南面、東面
    、北面攔截網撕裂損毀，鋼索斷裂五條，減速馬達進水短路
    6具，南面150碼及200碼草地上燈箱毀損2個，遮陽網毀損等
    損害，本公司已屢次催告台端處理，未獲置理，台端函稱本
    公司仍繼續營業云云顯有誤會，為此再次函請台端函到3日
    內出面處理，避免損害之擴大及傷及本公司之權益」等情（
    第226頁至第227頁：原告公司94年8月15日臺東馬蘭郵局存
    證信函第153號影本，該函業已送達被告）。
  (二)而原告公司於94年8月29日以臺北建北郵局第27支局第2439
    號存證信函被告，在該函主旨欄記載：「僅為終止契約…事
    宜」。在說明欄記載：「.... 二、然因颱風造成高爾夫球
    練習場之攔截網等損害後，已無法維持高爾夫球練習場使用
    上應具備之效能及功用，本應由出租人即台端修繕，本公司
    業已口頭多次催告、書面定相當期限多次催告，台端如果真
    有誠意處理，當應立即於期限內修復，無由藉詞推託，然台
    端於前述相當期限後迄今仍未修復，為此本公司針對台端不
    履行修繕義務之違約，不管目前契約狀態之法律評價如何，
    仍依法以本函表示終止首揭租賃契約..。」（第229頁：原
    告公司94年8月29日存證信函影本，該函業已送達被告）。
八、被告於94年8月4日以休建字第0940000736號函覆原告公司94
    年5月30日金泉東高球（租字）第9401號函、94年7月29日存
    證信函，在說明欄記載：「五、經查貴公司於94年6月、7月
    仍照常營業，未有停業情事，僱請貴公司仍須依租賃契約書
    規定按時繳交租金，以惟貴公司權益，至於『擬終止租約』
    乙節，應俟申請營利事業所在地變更登記結果，另案協商」
    （第225之1頁：被告94年8月4日修建字第0940000736號函，
    該函業已送達原告公司）。
九、被告休閒遊憩事業部於94年10月14日以后里月眉郵局第35號
    存證信函，回覆原告公司，在(1)主旨欄記載：「貴公司承租
    本公司中興高爾夫球練習場，擬終止租約乙案，覆如說明，
    請查照。」。(2)說明欄記載：「一、復貴公司94年8月29日
    臺北建北郵局第27支局存證信函2439號暨94年9月19日臺東
    馬蘭郵局存證信函第178號函。二、本公司曾以94年8月4日
    修建字第0940000736號存證信函，請貴公司儘速繳交5、6、
    7月租金，且多次電話通知催繳，貴公司均置之不理，經查
    貴公司自本（94）年5月至8月底已積欠4個月租金計新臺幣
    453,332元（含稅），爰依雙方所訂契約第12條第1項第3款
    規定，自94年9月1日起終止契約，另依同條第3項規定沒收
    擔保金。另中興高爾夫球練習場場攔截網等設施，受海棠颱
    風吹毀，經本供司初估修復費約新臺幣892,500元（含稅）
    ，依貴我雙方契約書第10條第5項規定，貴公司應負擔一半
    修復費用446,250元（含稅，將來依實際費用退補）。以上
    貴公司應繳付本公司金額計新臺幣899,582元（含稅），僅
    限貴公司於本年10月20日前至中興高爾夫球練習場進行球場
    及財產設備點交事宜，並繳清積欠租金及攔截網修復費用，
    否則本公司將依契約書第18條規定，逕行向法院聲請強制執
    行。」（第240頁至第241頁：前揭存證信函影本，該函業已
    送達原告公司）。
肆、本件經兩造同意行集中審理，並協議、整理限縮爭點為（第
    444頁至第445頁）：
一、先位之訴部分：
    原告主張系爭租賃契約因未取得系爭鐵塔架之使用執照，至
    原告無法為公司所在地之變更登記，造成無法合法經營系爭
    租賃契約第3條之營業項目，而認系爭租賃契約係以不能之
    給付為契約標的，或以不完全給付而無法達契約之目的，依
    民法第426條第1項前段或第227條之規定，系爭租賃租約為
    客觀自始當然無效，有無理由？若認原告之主張有理由時，
    被告應返還原告之金額為若干？
二、備位之訴，有關原告公司於94年5月30日發函表示終止契約
    之部分：
    原告主張：被告有如原告公司於94年5月30日以東高球（租
    字）9401號函（第221頁）所示不可歸責之理由，而依系爭
    租賃契約第3條、民法第227條不完全給付之法律關係，業已
    表終止契約，有無理由？若認原告之主張有理由時，被告應
    返還原告之金額為若干？
三、備位之訴，有關原告公司於94年8月29日以存證信函表示終
    止契約之部分：
    原告主張：被告有如原告公司於94年8月29日以臺北建北郵
    局第27支局第2439號存證信函（第229頁至第230頁）所示
    不可歸責之理由，而依系爭租賃契約第3條、民法第227條不
    完全給付之法律關係，業已表終止契約，有無理由？若認原
    告之主張有理由時，被告應返還原告之金額為若干？
四、被告於94年10月14日以后里月眉郵局第35號存證信函通知原
    告公司於94年9月1日起終止系爭契約，有否生終止系爭租賃
    契約之效力？若上開終止契約生效時，則被告聲請本院以95
    年度執字第656號給付租金事件，執行原告戊○○（即系爭
    租賃契約之連帶保證人）之財產，以清償原告公司應給付被
    告自94年5月17起至94年8月31日止之租金數額應為若干？
伍、得心證之理由：
一、先位之訴之部分：
  (一)按「民法第246條第1項前段規定以不能之給付為契約標的者
    ，其契約無效。該項所稱之『不能之給付』者，係指自始客
    觀不能而言，亦即依社會通常觀念，債務人應為之給付，不
    能依債務本旨實現之意。如僅係主觀、暫時之不能給付，自
    難謂其契約為無效。」（最高法院87年度臺上字第281號裁
    判意旨可資參照）。經查：
  (1)臺東市○○段131、131-2、131-1號（即系爭租賃用地）之
    土地使用區分為「台東鐵路新站附近地區主要計畫之鐵路用
    地」（第136頁至第137頁：臺東縣政府940728府城字第0945
    0000965號函影本）。而按都市計畫公共設施保留地臨時建
    築使用辦法第4條規定「公共設施保留地臨時建築不得妨礙
    既成巷路之通行，鄰近之土地使用分區及其他法令規定之禁
    止或限制建築事項，並以左列建築使用為限：第3款... 運
    動設施及其他供社區遊憩使用之建築物。... 」；第5條規
    定「公共設施保留地臨時建築之構造以木構造、磚造、鋼構
    造及冷軋型鋼構造等之地面上一層建築物為限，簷高不得超
    過3點5公尺。但前條第1項.... 第3款之臨時建築以木構造
    、鋼構造及冷軋型鋼構造建造之簷高在不超過10公尺，且經
    直轄市、縣 (市)政府依當地都市計畫發展情形及建築結構
    安全核可者，其簷高不在此限。」（見第322頁：該使用辦
    法）。另建築技術規則建築設計施工編第24之1條規定「用
    途特殊之雜項工作物其高度必須超過35公尺方能達到使用目
    的，經直轄市、縣 (市)主管建築機關認為對交通、通風、
    採光、日照及安全上無礙者，其高度得超過35公尺（見第
    320頁：該施工編上開規定）。據此，系爭租賃用地上系爭
    鐵塔架之高度，若經臺東縣政府（即主管機關）依前揭規定
    核可者，該高度自得超過35公尺，應無疑義。
  (2)另據證人甲○○（即原告公司在94年9月間申請第1次營利事
    業變更登記案時之臺東縣政府會辦之工商課技士，見第182
    頁所示之臺東縣政府營利事業登記案件聯合作業審查表影本
    ）於本院97年1月9日言詞辯論時結證：「（原告訴訟代理人
    ：請問證人就你所知，向建管課申請高架鐵架請許可興建，
    應該是由何人申請？）應由何人去申請，我不清楚，一般應
    該是業者。」、「（有關原告在94年9月7日有申請營業事業
    變更登記，遭縣府駁回這案子，是否你負責處理，情形為何
    ？）原告是申請營業所在地變更。駁回的理由是球場高架鐵
    塔未經申請許可搭建。」、「（未經許可興建是否可以補正
    ？）原告可以向建管課補申請許可。」等語（第202頁第11
    列以下至第203頁第1列：該日言詞辯論筆錄），核與證人己
    ○○（即原告公司在94年9月間申請營利事業變更登記案，
    臺東縣政府會辦之建管課課長，見同前揭聯合作業審查表影
    本）於本院97年7月9日言詞辯論時結證述：「（原告訴訟代
    理人：請問證人系爭高架支撐鐵架依法應該要由何人申請許
    可？申請所需文件為何？）建照執照（含雜項執照）依建築
    法第12條規定建築物之起造人為該建物的申請人，所以雜項
    執照上會有起造人欄，這個起造人填寫為何人，就是由該人
    申請。所需文件大約有所有權證明文件（如果不是所有權人
    ，即須所有權人的同意書），工程圖樣。）」（第315頁：
    同日筆錄）；「（原告訴訟代理人：雜項執照是否應該在興
    建前就應先申請？）是的。」、「（被告訴訟代理人：能否
    蓋好後再補申請？）原則上是罰鍰補照，所以事後申請也是
    可以。）」（第316頁：同日筆錄）；「（原告訴訟代理人
    ：請問證人系爭高爾夫球練習場使用分區○○路用地屬公共
    設施保留地，在鐵路用地上蓋高架支撐鐵架有無高度限制？
    ）依據都市計劃公共設施保留地臨時建築使用辦法第5條規
    定原高不得超過3.5公尺，但是依照該條但書的規定，這高
    爾夫球練習場是符合第4條第3款之規定，所以經過我們台東
    縣政府依照當地都市計劃發展情形及建築結構安全核可下，
    我們對高度是沒有限制的，所以系爭練習場之高架支撐鐵架
    ，我們並沒有高度的限制，另外依據建築技術規則24條之1
    的規定只要對交通、通風、採光、日照及安全上無礙者，其
    高度也可以超過35公尺。」（第314頁：同日筆錄）；「（
    原告訴訟代理人：請問證人被告公司是否曾經就系爭高爾夫
    球練習場之高架支撐鐵架申請過許可或核可？）未經申請許
    可。」（第315頁第1列：同日筆錄）等語相符，足見系爭租
    賃用地得為建造系爭鐵塔架、且其使用執造，由原告公司即
    得申請、亦得事後補申請，另系爭鐵塔架並無高度之限制等
    情，業如前述，故申請系爭鐵塔架執造乙情，並無客觀自始
    當然不能，應已明確。
  (二)至於系爭鐵塔架並未明列在系爭租賃契約第1條關於租賃標
    的物之範圍內（第52頁：系爭租賃契約書影本），另參諸證
    人丁○○（即負責處理系爭租賃契約之簽訂者）於本院97年
    1月9日言詞辯論時證稱：「（原告與被告間中興高爾夫球練
    習場租賃契約是否是你負責？）93年訂定的，是我負責處理
    。」（第197頁第5列）、「（…. 系爭球場高架支撐鐵塔架
    是否不在台糖公司台東廠（中興高爾夫球練習場）固定資產
    明細表內？何以不在？）…. 高價鐵塔架未列入固定資產明
    細表內，至於為何未列入不知道….。」（第198頁第4列）C
    「.... 但是高架塑膠網及該鐵架沒有向原告收取租金....
    。」（第197頁倒數第5列）等語。足見系爭鐵塔架未明列在
    系爭租賃標的物之範圍內乙情，應堪認定。
  (2)另系爭租賃契約書，亦未約定系爭鐵塔架之執照，應由何人
    由申請（見系爭租賃契約書影本）。惟據證人甲○○於本院
    97年1月9日言詞辯論時結證：「（原告訴訟代理人：請問證
    人就你所知向建管課申請高架鐵架請許可興建，應該是由何
    人申請？）應由何人去申請，我不清楚，一般應該是業者。
    」等語（第203頁：該日辯論筆錄）；證人己○○於本院97
    年9月9日言詞辯論時結證述：「建照執照（含雜項執照）依
    建築法第12條規定建築物之起造人為該建物的申請人，所以
    雜項執照上會有起造人欄，這個起造人填寫為何人，就是由
    該人申請。所需文件大約有所有權證明文件（如果不是所有
    權人，即須所有權人的同意書），工程圖樣。）」等語（第
    315頁：該日筆錄），業足認定：系爭鐵塔架之使用執造，
    由原告公司即得申請，亦得事後補申請，業如前述。
  (3)而被告業於94年8月4日以修建字第0940000736號函檢附建物
    臨時使用執照影本4紙、土地使用分區使用證明書函正本1紙
    、94年度房屋繳款書影本1紙，送達原告公司，以利原告公
    司辦理公司營利事業之變更登記（第225之1頁：上開函文影
    本）。據此，被告就系爭鐵塔架執照之申請乙節，並未有不
    完全給付致系爭租賃契約目的不達之情，應堪認定。
  (三)故原告主張因被告未取得系爭鐵塔架之使用執照，致系爭租
    賃契約客觀自始當然無效，或有不完全給付而無法達契約之
    目的乙情，並無理由甚明。
二、備位之訴，有關原告公司於94年5月30日發函表示終止契約
    之部分：經查：
  (一)原告公司於94年5月30日以東高球（租字）9401號函被告，
    在主旨欄記載：「『惠請』終止高爾夫球練習場租約，並退
    還擔保金及賠償本公司所受損失。」；在說明欄記載：「一
    、本公司於93年3月17日向貴公司承租中興高爾夫球練習場
    ，於點交時即已發現部分器材故障不堪使用，貴公司允諾於
    交接後會報修，迄今年餘卻未見履行。二、本公司依政府規
    定於承租後經貴公司於民國93年5月31日以東土開字第09352
    01128號函同意向臺東縣政府申請營業登記，卻因貴公司出
    租場地所屬土地使用分區限制之因素，遭主管機關駁回，經
    再溝通協調，至今仍未取得核准，影響本公司業務推展，連
    帶造成營收不振，虧損連連。三、按本案租賃契約第10條第
    6款：甲方（係指被告）所提供本練習場使用之相關設施設
    備，如因損壞而不堪使用時，乙方（係指告原告公司）應自
    行添購或更新，惟貴方所提供的部分器材在租用前即已損壞
    ，部分設備為使用年限即將屆期，以割草機及撿球機為例，
    其起用日為民國85年7月，耐用年限8年，及至民國93年6月
    已屆使用年限，早已不堪使用，卻仍有償租予乙方使用，其
    有違租賃意涵及精神。四、有鑑於貴方提供租賃物件之重大
    瑕疵，造成我方無法繼續經營，『擬』自民國94年6月起終
    止本案租賃合約，並請貴公司退還擔保金新臺幣227,000元
    及賠償所受之損失。」（第221頁：原告94年5月30日金泉東
    高球（租字）第9401號函影本）。
  (二)由上開函文所示，原告主張依系爭租賃契約第3條或不完全
    給付，得為終止系爭租賃契約之原因，應有下開2點：
  (1)因臺東縣政府於93年9月8日以府城工字第0939002081號函覆
    原告公司，表示因申請地點於「農業區土地」，所使用項目
    不符規定，至無法為營業所在地之變更登記（第177頁：上
    開函文影本），原告公司據此認：租賃標的物有重大瑕疵。
    經查：原告公司於93年9月間向臺東縣政府申請將營利事業
    所在地「台北市中山區○○○路○段33號13樓5室」變更為「
    臺東市○○路○段9號」（第180頁：原告公司營利事業統一
    發證變更登記申請書影本），依上開變更登記申請上營業項
    目說明欄內，尚未有「競技及休閒運動館業」之營業項目。
    經臺東縣政府於93年9月8日以府城工字第0939002081號函覆
    ，在主旨欄記載：「台端金泉實業股份有限公司申請營利事
    業變更登記，經有關單位審查結果不符規定」。在說明欄記
    載：「一、經都市計畫課審查意見：因申請地點於農業區土
    地，所使用項目不符規定。」（第177頁：93年9月8日臺東
    縣政府府城工字第0939002081號函影本）。嗣臺東縣政府於
    94年7月28日以府城都字第0945000965號函原告公司：臺東
    市○○段131、131-2、131-1號（即系爭租賃用地）之土地
    使用區分為「台東鐵路新站附近地區主要計畫之鐵路用地」
    （第136頁至第137頁：臺東縣政府940728府城字第09450000
    965號函影本）。故原告公司本次無法為營利事業所在地變
    更登記之原因，係因臺東縣政府將系爭租賃用地土地使用區
    ○○○○路用地」，誤認為「農業區土地」所致，核與被告
    無涉，甚為明確。
  (2)至於主張被告所提供之部分器材，在租用前或已損壞，或使
    用年限將屆期，並以割草機及撿球機為例，認租賃標的物達
    重大瑕疵，有違租賃意涵及精神。惟查：系爭租賃標的物
    ，除土地及地上建物後，併包含如系爭租賃契約第1條「附
    屬設施清冊（詳附件二）」所示：固定資產、雜項、其他資
    產明細表所示之物（第56頁至第60頁）。而在上開：固定資
    產產明細表內，已明列：資產之編號、物品名稱、起用年月
    、耐用年月、帳面原值、每月折舊、計至911231累計折舊、
    淨值、數量、成本歸屬等（第56頁至第57頁）；在雜項明細
    表內亦明列：資產名稱、件數、購置日期、帳面價值等明細
    （第58頁至第59頁）；在其他資產明細表內，僅明列資產名
    稱、規範，並未列計購置日期、起用年月、耐用年月、帳面
    原值、每月折舊、計至911231累計折舊、淨值、數量、成本
    歸屬等內容（第60頁），而上開內容之租賃標的物之所列序
    號合計逾百餘筆，若扣除高爾夫球之數量外，其餘之數量亦
    多達近300件。至於原告公司所舉割草機及撿球機將屆使
    用年限，或已不堪使用等情，業據證人丁○○於本院97年1
    月9日言詞辯論時證稱：「（原告訴訟代理人：系爭高爾夫
    球練習場內之割草機兩台在簽約點交時，是否都壞了？….
    ）是可以使用的，並沒有壞掉，所以我們點交給他們使用…
    .。」（第199頁第17列以下：該日筆錄）。另依系爭租賃契
    約第10條第6項所約定「甲方（係指被告）所提供本練習場
    使用之相關設施設備，如因損壞而不堪使用時，乙方（係指
    原告公司）應自行添購或更新」（第54頁）、同條第5項約
    定：「乙方（係指原告公司）對租賃物應負善良管理責任，
    有關租賃物之維護，修理等費用由乙方負責。.... 但如係
    乙方管理不當致.... 造成甲方財物損失，乙方應負賠償責
    任」（第53頁），而原告公司在前揭附屬設施清冊所示近
    300件之租賃標的物中，就何物件係屬點交時即已損壞不堪
    使用，何物件係經原告公司使用後始損壞、或因原告公司管
    理不當致造成損失等情，在尚未釐清之前，即僅舉例割草機
    及撿球機2項，即含糊籠統指稱：有已損壞或已屆使用年限
    ，致有不堪使用之重大瑕疵，而認被告有不完全給付之節等
    情，顯未盡舉證之責。
  (三)況依原告於94年5月30日終止系爭租賃契約之函文，在說明
    欄第四點僅為「『擬』自民國94年6月起終止本案租賃合約
    」之記載，嗣並未再通知被告，以確定該契約之終止，此由
    被告曾於94年8月4日以休建字第0940000736號函覆原告公司
    94年5月30日金泉東高球（租字）第9401號函，在說明欄記
    載「.... 至於『擬』終止租約乙節，應俟申請營利事業所
    在地變更登記結果，另案協商」等情（第225之1頁：上開函
    文影本）；另於94年10月14日以后里月眉郵局第35號存證信
    函回覆原告公司，在主旨欄記載：「貴公司承租本公司中興
    高爾夫球練習場，『擬終止租約』乙案，覆如說明，請查照
    。」（第240頁：該存證信函影本），益徵原告於94年5月30
    日表示終止契約之函文，對被告實際上並未發生終止系爭租
    賃契約之效力，應為昭然。
  (四)綜上所述，原告公司上開94年5月30日之函文，並未發生終
    止系爭租賃契約之效力，應為昭然。
三、備位之訴，有關原告公司於94年8月29日發函表示終止契約
    之部分：經查：
  (一)系爭租賃標的物因於94年7月18日受海棠颱風不可抗力之災
    害，經原告公司於同言8月15日以臺東馬蘭郵局第153號存證
    信函（第226頁至第227頁：該存證信函影本）限期催告被告
    履行修繕義務後，嗣認被告未在期限內履行修繕之義務，而
    於同年8月29日以臺北建北郵局第27支局第2439號存證信函
    （第229頁：該存證信函影本）表示終止系爭租賃契約，而
    上開存證信函業經送達被告在案等情，業經兩造所不爭執（
    見兩造不爭執之事項第七點）。
  (二)按「租賃期間如遇有天災地變不可抗力之災害，因而損毀本
    契約第一條所載之租賃標的物時，經甲方（係指被告）派員
    勘查屬實由『雙方協商解決』...。」（第53頁：系爭租賃
    契約第10條第5項約定）。據此，系爭租賃標的物若受海棠
    颱風不可抗力之災害而致損毀，按系爭租賃契約之處理程序
    ，係由被告勘查後，再由兩造協商解決乙情，應堪認定。此
    由：被告之池上牧野渡假村曾於94年10月13日在中興高爾夫
    球練習場，就海棠颱風侵襲後所造成系爭租賃標的物之損害
    ，進行內部討論（第239頁：池上牧野渡假村中興高爾夫球
    練習場財物點交紀錄影本，但原告未在上開紀錄上簽名）後
    ，翌日即由被告休閒遊憩事業部於94年10月14日以后里月眉
    郵局第35號存證信函通知原告公司，並在函內說明欄記載：
    「二、.... 另中興高爾夫球練習場場攔截網等設施，受海
    棠颱風吹毀，經本供司初估修復費約新臺幣892,500元（含
    稅），依貴我雙方契約書第10條第5項規定，貴公司應負擔
    一半修復費用約446,250元（含稅，將來依實際費用退補）
    ....。」（第240頁至第241頁：前揭存證信函影本），故被
    告係依上開約定而為處理，甚為明確。
  (三)惟依上開契約所訂應由『兩造協商解決』之程序，確認何人
    應就何項租賃物、在何範圍、比例之損毀，應負修繕之義務
    前，尚難遽認原告公司於94年8月15日以臺東馬蘭郵局存證
    信函第153號限期催告被告履行修繕義務後，即得以被告遲
    未修繕，而逕認被告已違反系爭租賃契約3條及不完全給付
    之責任，而得為系爭租賃契約之終止，應為灼然甚明。
四、按系爭租賃契約第12條第1項第3款約定：「遇有下列情形之
    一時，甲方得隨時終止本契約，乙方應立即將租賃標的物無
    條件交還甲方：三（係指第1項第3款）、乙方積欠租金達兩
    個月，經甲方催告仍未給付時。.. 依前項（係指第2項）第
    一款以外其他各款規定終止本契約，甲方除得沒收擔保金做
    為懲罰性違約金外，如因此致甲方受有損害，乙方應負賠償
    之責」（第54頁）。經查：被告曾於94年8月4日以休建字第
    0940000736號函催原告公司應繳自94年5月16日起（即94年5
    月至7月之租金）之租金（而該函業已送達原告公司，見兩
    造不爭事項第六點）後，始於94年10月14日以后里月眉郵局
    第35號存證信函通知原告公司，並在該函說明欄記載「一、
    復貴公司94年8月29日臺北建北郵局第27支局存證信函第243
    9號暨94年9月19日臺東馬蘭郵局存證信函第178號函。二、
    本公司曾以94年8月4日修建字第0940000736號存證信函，請
    貴公司儘速繳交5、6、7月租金，且多次電話通知催繳，貴
    公司均置之不理，經查貴公司自本（94）年5月至8月底已積
    欠4個月租金計新臺幣453,332元（含稅），爰依雙方所訂契
    約第12條第1項第3款規定，自94年9月1日起終止契約，另依
    同條第3項規定沒收擔保金。」，該函業已送達原告公司（
    第240頁至第241頁：前揭存證信函影本函，另見兩造不爭執
    事項第九點）。據此，被告依前揭約定，在催告原告公司繳
    付逾2個月以上之租金未果後，嗣以該原因作為終止系爭租
    賃契約之理由時，自得依約沒收原告公司所提出之擔保金，
    並無違誤。
  (二)次按系爭租賃契約第5條約定：「租金支付方式：一、首月
    租金於簽約日繳納，爾後各月租金，.... 逾期未繳納時，
    每逾壹日乙方應按『年租金』加計千分之1之逾期違約金...
    .。」（第53頁：系爭租賃契約第5條條第1款）。而被告於9
    4年10月14日以后里月眉郵局第35號存證信函通知原告公司
    自94年9月1日起終止系爭租賃契約生效時，原告公司尚結欠
    被告自94年5月17日起至同年8月31日止之租金，業如前述。
    故原告公司依系爭租賃契約，算至執行原告戊○○之財產受
    償日（即95年5月15日）止，應給付被告之租金、逾期違約
    金、法定遲延利息合計為748,341元｛計算方式為：租金
    為396,666元（即113,333元租金／每月3.5個月）；逾
    期違約金327,759（即1,359,996元（年租金）241日（自
    94年9月17日起算至自原告戊○○執行之95年5月15日受償之
    日止）千分之1）；法定遲延利息23,916元（即以724,4
    25元（應付租金396,666元＋327,759逾期違約金）241日
    （自94年9月17日起算至自原告戊○○執行之95年5月15償之
    日止）／365日百分之5）｝（見第447頁計算書），顯已
    逾被告向原告戊○○所執行而受償之金額，據此，被告已無
    餘額可供退回甚明。
  (三)至於被告在海棠颱風後，其是否應付之修繕、其範圍、比例
    等，在未依系爭租賃契約經兩造協商解決，且確定應由何人
    負起何種程度之修繕義務前，原告公司逕以被告遲延修繕之
    義務，而以之為緩付租金之同時履行抗辯，應無理由。復以
    之作為無庸依系爭租賃契約第5條之約定支付自94年7月17日
    起逾期違約金、法定遲延利息之抗辯乙節，亦無理由甚明。
  (四)另原告公司於77年5月25日設立、資本總額及時收資本額均
    為600萬元、登記之所營事業甚為廣泛，涵蓋：紡織製造、
    批發、園藝服務、國際貿易、競技及休閒運動場管業、法令
    非禁止或限制之業務等業務（第410頁至第411頁：原告公司
    基本資料查詢表），故堪認原告公司對契約之簽訂應甚為熟
    悉及謹慎，故對系爭租賃契約之條文，應得堪信原告公司係
    在詳閱後始為簽立。另本於契約自由訂定原則，簽約雙方自
    應就所簽立之契約內容，按約負其法律效果，自為當然。據
    此原告公司主張系爭租賃契約所訂之逾期違約金過高乙情，
    尚難認係有理由甚明。
五、綜上所述，原告爰依民法第246條第1項前段、第227條、第1
    79條等法律關係，主張之先位、備位之訴，揆諸前揭規定及
    說明，均無理由，應予駁回。
陸、據上論結，本件原告之訴為無理由，依民事訴訟法第78條、
    第85條第1項但書、第87條第1項之規定，判決如主文第1項
    所示。
柒、訴訟費用額之部分，依後附計算書確定如主文第2項所示。
    另依原告請求金額之比例，計算其分別應負擔訴訟費用之比
    例，亦如主文第2項所示。
中    華    民    國    98    年    9    月    23    日
                  民事庭  法  官  陳兆翔
以上正本，係照原本作成。
如對本判決上訴，須於判決送達後20日內，向本院提出上訴狀。
中    華    民    國    98    年    9    月    23    日
                          書記官  吳明學
計算書：
項        目    金  額（新臺幣）
第一審裁判費    24,661元


司法院資訊處製作；財團法人民間司法改革基金會備份。
